【裁判字號】    99,聲再,403
【裁判日期】    991130
【裁判案由】    貪污治罪條例等
【裁判全文】
臺灣高等法院刑事裁定                 99年度聲再字第403號
再審聲請人
即受判決人  藍明益
上列聲請人因貪污治罪條例等案件，對於最高法院99年度台上字
第5449號、本院98年度重上更（四）字第280號第二審確定判決
，聲請再審，本院裁定如下：
    主  文
再審之聲請駁回。
    理  由
一、聲請意旨略稱：
    聲請人因違反貪污治罪條例案件，認最高法院99年台上字第
    5449號、臺灣高等法院98年度重上更（四）字第280號刑事
    確定判決，有刑事訴訟法第420條第1項第6款：因發現確實
    之新證據，足認受有罪判決之人應受無罪、免訴、免刑或
    輕於原判決所認罪名之判決者之再審理由，聲請再審：
（一）原確定判決對於上訴人筆錄中已表明並未同意以每座4.5
      萬元施作，並認為尚有50萬元工程款，並未與田新安供述
      相符；且田新安於更一審已證稱50萬元是被其「硬扣」，
      原確定判決就此有利證據未審酌，致事實認定錯誤：
    1.原確定判決認定上訴人藍明益與同案另被告張珠田、田新
      安共犯貪污治罪條例第4條第1項第3款經辦公用工程浮報
      價額罪云云，其事實欄指「…於84年5月中旬，田新安經
      張珠田指示，委請…藍明益先行估出承作隘丁公墓撿骨火
      化並移往蘇澳軍人忠靈祠（下稱蘇澳軍人公墓）安厝，每
      一座墳墓需要費用4萬5千元價格後，張珠田、田新安即於
      84 年5月下旬某日，即謀妥系爭墳墓遷葬工程以每座6萬
      元計價，交由藍明益承作，…並請藍明益於作帳時湊成整
      數，而總共浮報經辦公用工程之費用50萬元，嗣經田新安
      轉知藍明益，經藍明益同意配合。…」（確定判決第2頁
      倒12 行末起）等情。其理由貳、實體方面第一點謂：「
      …被告藍明益實領148萬元，而浮報所得之50萬元，則由
      被告田新安分得10萬元，餘40萬元由被告田新安交待不知
      情之退輔會宜蘭縣榮民服務處會計兼出納趙華蘭於84年6
      月29日付款於藍明益之前，先行存入同案被告張珠田省合
      作金庫宜蘭支庫…之私人帳號，此迭據被告田新安供明在
      卷，核與被告藍明益於偵查中供稱每座墳墓抽1萬5千元，
      遷葬33 座墳墓共49萬5千元，湊成整數是50萬元等節相符
      ....」（確定判決第9頁第6行起）。
    2.按聲請人藍明益自始於偵查中堅詞否認有同意「浮報價額
      」之事，聲請人系爭墳墓遷葬工程最初之報價係每座墓6
      萬元，未曾同意每座墓為4萬5千元；事實上每座墓4萬5千
      元之由來，係張珠田問聲請人能不能做，聲請人只稱做做
      看，並無同意每座墓浮報1萬5千元之情事。此事實自聲請
      人藍明益自始於偵查中及更審均堅詞否認有同意「浮報價
      額」之事可明：、宜蘭調查87年11月25日筆錄：「當時
      我曾向趙華蘭詢問為何少支付我50萬元工程款，趙當時向
      我表示，他會將該筆50萬元加以處理。」、「趙華蘭所稱
      之處理，就我當時之認知，係宜蘭縣民眾服務處內部將該
      筆50萬元用掉，故我也未追討…。」（參87年11月25日宜
      蘭調查站筆錄，偵查第28頁反面及29頁）、偵查88年2
      月9日問聲請人：「（問：每座墓工程費6萬元是和何人談
      的？【每座扣回扣1萬5千元，共49萬5千元，湊成整數是
      50 萬元回扣】答：…估價單送去好幾天後，我自己到榮
      民服務處探消息，碰到總幹事張珠田，『張某就問我一座
      墓4萬5千元能不能做』？『我說做做看』，後來完工了，
      田新安於84年6月29日打電話叫我去領款，…」（偵卷第
      90-91頁）、前審92年3月22日訊問時，聲請人亦一再稱
      「沒有，我初估一座要6萬元，他要求我4萬5千元，我說
      試試看。」（92年3月22日訊問筆錄第11頁）。可明聲請
      人自始均以每座6萬元，總價198萬元承作，確實並無同意
      以每座墓為4萬5千元承包，根本不可能與其他共同被告張
      天霖、張珠田、田新安三人共謀共同收取「浮報50萬元」
      回扣之理！
    3.至於田新安偵查卷第229頁反面之自白內容雖稱：「…他
      （總幹事張珠田）指示交給藍明益做，要開二張估價單，
      我通知藍明益做，他口頭跟我講，每座4萬5000元可以做
      ，…處長（謝天霖）指示我依總幹事所示辦理，叫我直接
      跟藍明益洽商，說每座要1萬5000元回扣，湊成整數50萬
      元回扣，他當面同意…。」等語；惟：、其於88年1月
      25 日偵查中供稱「我沒有跟藍明益談要回扣」，於第一
      審88 年12月3日稱：「（問：藍明益是否事前共謀收取回
      扣之事？）答：他不知情，我們沒商量這事。」、89年
      11 月28日又稱：「這不是回扣，當初在我們接到蘇澳鎮
      公所遷葬，我們總幹事找藍明益要他預估，每座墓約要6
      萬元，後總幹事告訴我說一座要4萬5千元，這筆工款是預
      扣（註：應係『硬扣』之誤）下來的。…」（地院卷89年
      11月28日筆錄）益證並無人與聲請人洽談回扣之事，工程
      尾款被扣50萬元，並非聲請人之意，亦未經聲請人同意。
    4.至於聲請人藍明益於偵卷234頁之自白雖稱：「…我去服
      務處問田新安要如何承做，他…問我一座要多少錢，我說
      4萬5000元到5萬元不等，他要我一張估價單寫6萬元，另
      一張寫高一點，他說一座4萬5000元給承作，共33座，未
      做以前，我說有些比較不好做，可能會高一點，他說你去
      做完工後，他通知我去領錢，他叫我上樓向會計領錢，只
      付我148萬元…」等語。惟聲請就此事、調查局87年11
      月17日訊問時即表明：「當時我曾向趙華蘭詢問為何少支
      付我伍拾萬元工程款，趙女當時向我表示，她會將該筆伍
      拾萬元加以『處理』。」、偵查中88年3月30日亦稱：
      「都沒有人跟我說回扣款的事」、第一審89年1月13日
      訊問時：「（問：趙華蘭告知你另外50萬會處理是何意？
      ）答：不知，我想工程尚在進行，這筆錢我早晚可以拿到
      的。」益明聲請人藍明益並未與其他被告共謀收取回扣，
      否則豈會質問趙華蘭為何短少50萬元之理。故就聲請人而
      言，係認知尾款50萬元以後再領，惟聲請人迄今均未領得
      該50萬元，並無共謀圖利合意之情，原確定判決認定事實
      明顯錯誤。
    5.實則原確定判決所謂田新安自白之筆錄，除偵卷第229頁
      反面外，其餘均無關被告藍明益之內容，而聲請人藍明益
      之筆錄，除第234頁外，亦無自白同意「浮報」之內容。
      甚者將上開聲請人藍明益與回新安兩人之「自白」相較，
      聲請人藍明益並未與田新安有達成「  浮報價額50萬元」
      之協議，或有此一致之「浮報價額50萬元」之意思表示，
      相較於聲請人藍明益其他偵查中供詞，如前揭87年11 月
      25日宜蘭縣調查站筆錄，及於88年2月9日宜蘭地方法院檢
      察署偵查時，經檢察官訊問：「你為何同意他們索取50
      萬元回扣」而答稱：「他們說以後會給我（筆錄誤載為「
      你」），我為了繼續再做他們生意，才容忍下來，我並不
      是故意行賄。」（偵卷筆錄第92頁）益見聲請人藍明益於
      前往領款時，及收受148萬元時，主觀認識並無「浮報價
      額」之犯意甚明。
    6.況田新安於前審93年9月6日審判筆錄中又證稱：「（辯護
      人林律師問：請說明遷墓的過程、發包過程及被告藍明益
      協調的過程？）證人答：詳細時間、日期不是很清楚。這
      案子是蘇澳鎮公所要隘丁公路會經過墓區，他們開必須遷
      墓的名單給我們，我們向輔導會查證，查證結果，有33座
      是我們榮民的墓地，其中有一座是未亡的墓地。…以議價
      方式，處長同意後，在和藍明益協調多少錢，我們要求6
      萬元，實際上以4萬5來做，當時用電話和藍先生聯絡，當
      時他要求6萬一座，我們說只要付4萬5，這案子就交給他
      做了。（辯護人問：你希望說以4萬5來做，你這樣的提議
      ，藍明益有同意嗎？）證人答：他的答覆是說要做看看，
      並沒有直接的回應。」（高院93年度上更（一）字第100
      號卷93年9月6日審判筆錄第18頁第9行），可見聲請人藍
      明益並未同意田新安所稱以4.5萬元施作之事。
    7.甚至同日進一步追問田新安工程款預扣之意時，證稱：「
      （護護人請庭上提示第一審89年11月28日筆錄第3頁第l行
      開始。辯護人問：這筆工程款是預扣下來的，這句話是何
      意？）證人答：業務上，我沒有向藍明益解釋的必要。（
      辯護人問：你的意思是什麼，是筆錄記錯？）證人答：是
      硬扣的意思。（辯護人問：198萬，但只付148萬元，有沒
      有經過藍明益的同意？）證人答：因為當初在協調的時候
      ，我已經跟他講過，我認為沒有必要再補充。」（高院93
      年度上更（一）字第100號卷93年9 月6日審判筆錄第19頁
      倒9行）益證上訴人藍明益50萬元工程款，是遭到田新安
      強行「硬扣」，聲請人並無同意之情。然原確定判決就前
      述有利證據並未注意，致認定事實根本錯誤，自有再審之
      理由。
（二）證人趙華蘭於更一審證述不知每座墳墓單價，之前稱田新
      安喃喃自語是收回扣，證稱是依據「報紙才知道」，當天
      交付聲請人148萬元，聲請人並交付同額之收據，顯見聲
      請人依所收金額交付收據，並無配合田新安等被告浮報之
      意圖，原判決未注意前述有利證據，顯有再審之理由：
      1.原確定判決事實「．‥嗣同年6月29日，田新安陪同當
      時擔任退輔會宜蘭縣榮民服務處會計兼出納乙職不知情之
      趙華蘭，赴宜蘭縣宜蘭郵局二支局，從…帳戶，提領專款
      中之240萬元後，由趙華蘭將其中40萬元浮報所得之款項
      ，存入省合作金庫宜蘭支庫帳號…張珠田之私人帳戶內，
      田新安並指示趙華蘭實付在宜蘭縣榮民服務處等候之藍明
      益148萬元，田新安則從浮報價額款項中分得10 萬元。…
      」（確定判決第3頁第4行未起）理由第一點稱「…而浮報
      所得之50萬元，…復與證人趙華蘭證稱提領及交付款項之
      情節亦屬相符，並有宜蘭縣榮民服務處給付墳墓遷移費
      148 萬元而由被告藍明益蓋章具領之收據1紙…」（確定
      判決第9頁6行未起）2.惟前審上更一93年9月6日審判中傳
      訊證人趙華蘭到庭時證稱：「（辯護人問：有關一座墳墓
      6萬元，付款前你知道嗎？）證人答：不知道。（辯護人
      問：單價6萬元，你知道嗎？）證人答：不知道。（辯護
      人問：有關198萬那張表，你是何時拿到？）證人答：當
      天拿到的。（辯護人問：田先生在樓梯口講的話，是田先
      生對妳講的嗎？）證人答：應該是擦身而過，喃喃自語。
      （辯護人問：田先生跟你擦身而過，喃喃自語，你如何臆
      測是收回扣的事情？）證人答：我沒有臆測，我是報紙才
      知道的。（辯護人問：當天84年6月29日，藍先生跟你請
      款的過程，你記憶所及，可否詳細描述？）證人答：當天
      早上，田先生帶我去領錢，領了要回來時，田先生一直催
      說快點，說藍明益已經在服務處等，那時紙條已經交給我
      了，回到服務處，已經看到藍先生的車子停到那邊，我要
      下車的時候，田先生只留了148萬給我，我進到辦公室的
      時候，他本來在總幹事的辦公室坐，然後看到我們回來，
      就出來走到田先生的位子去，然後田先生跟他說錢在我這
      邊，我就請藍先生跟我到樓上到會計室去。然後，我錢就
      給他，就寫紙條。」、「（辯護人問：他有沒有開收據？
      ）證人答：有。（辯護人問：開多少錢？）證人答：一百
      肆拾捌萬。（辯護人問：當場開的收據？）證人答：對。
      」（高院93年度上更（一）字第100號卷93年9月6日審判
      筆錄第12頁第10行、第14頁倒9行）3.由前述更一審證人
      趙華蘭93年9月6日證稱，其根本不知道每座墳墓單價，自
      無從知悉計算多少工程款始合理？超過多少金額係浮報?
      而其之前稱田新安喃喃自語是收回扣，進一步詢問下，證
      稱「我是報紙才知道的」，顯見所謂「喃喃自語是收回扣
      」，是證人看了報紙遭受誤導之說詞，根本非其親自見聞
      ，依法不足為證據。又其證稱聲請人藍明益於前往領款時
      ，係當場開立「148萬元收據」，且卷內所附亦是同此金
      額之收據，顯見聲請人之主觀上並無「浮報價額」之犯意
      甚明，原確定判決未注意前述趙華蘭有利證據，致認定事
      實錯誤，顯有再審之理由。
二、按有罪之判決確定後，有刑事訴訟法第420條第1項所定情形
    之一者，得為受判決人之利益聲請再審。而刑事訴訟法第42
    0條第1項第6款所稱「發現確實之新證據」，係指該證據於
    事實審法院判決前業已存在，為法院、當事人所不知，不及
    調查斟酌，至其後始行發現，且就證據本身形式觀察，固非
    以絕對不須經過調查程序為條件，但必須顯然可認為足以動
    搖原有罪確定判決，而為受判決人無罪、免訴、免刑或輕於
    原判決所認罪名之判決者為限（最高法院33年度抗字第70
    號、40年度台抗字第2號、41年度台抗字第1號判例意旨參照
    ）。
三、經查，本院98年度重上更（四）字第280號判決後（下稱本
    院確定判決），經最高法法院駁回上訴確定，聲請人即被告
    經本院確定判決之主文為：【藍明益共同非依據法令從事公
    務之人員，與依據法令從事公務之人員，利用職務上之機會
    詐取財物，處有期徒刑參年陸月，褫奪公權壹年；偽造之「
    胡廣田」印章壹枚、印文貳枚、署押壹枚均沒收。】（見本
    院確定判決第1頁）；而犯罪事實部分為：【84年6月間，
    田新安竟基於與藍明益共同意圖為自己不法所有之犯意聯絡
    ，由田新安利用職務上之機會知悉並提供胡廣田之國民身分
    證字號等年籍資料予藍明益，再由有行使偽造私文書及利用
    職務上機會詐取財物犯意聯絡之藍明益偽簽胡廣田之署名、
    令不詳姓名不知情之成年人盜刻胡廣田之印章，偽造「本人
    胡廣田現居台南縣官田鄉嘉南村79號，於78年10月23日委託
    榮安葬儀社將本人墓穴與榮民劉玉卿（已故）一起做好備用
    ，現因蘇澳台丙7號（按為台丙2號之誤）道路擴寬，徵收本
    人墓地，嚴重影響本人權益，現本人因年高多病無法前來，
    仍委託榮安葬儀社代表本人爭取應得權益為禱，立委託書人
    胡廣田，中華民國84年6月20日」，並蓋上偽造之胡廣田印
    文2枚及簽上偽造之胡廣田署押1枚之私人委託書交田新安，
    田新安乃於前揭84年7月11日以同一簽呈辦理墓地遷葬及公
    祭雜支費用，並附上費用收支明細表，虛列上開胡廣田10萬
    元之補償費，再由知情之承辦人田新安蓋上職章，持以行使
    ，呈給不知情之處長謝天霖批署「同意」而結報之並函報退
    輔會，以此詐術再持以向趙華蘭以行使，使趙華蘭陷於錯誤
    而誤以為藍明益有權代領，因而據以發給藍明益，領得胡廣
    田名下之遷墓補償費10萬元，均足以生損害於胡廣田及退輔
    會宜蘭縣榮民服務處】（見本院確定判決第3頁）；論罪法
    條為【被告藍明益係犯貪污治罪條例第5條第1項第2款之罪
    、刑法第216條、第210條之行使偽造私文書罪，被告藍明益
    雖其未具有公務員身分，惟依修正前貪污治罪條例第3條規
    定，與依據法令從事公務之人員犯本條例之罪者，依本條例
    處斷，此為非公務員犯本條例規定貪污罪主體之身分規定。
    被告藍明益雖非依據法令從事公務之人員，而與依據法令從
    事公務之田新安共同犯修正前貪污治罪條例第5條第1項第2
    款之罪，自有貪污治罪條例之適用。】（見本院確定判決第
    25頁），是聲請人經本院實體判決確定之罪為違反貪污治罪
    條例第5條第1項第2款之非依據法令從事公務之人員，與依
    據法令從事公務之人員，利用職務上之機會詐取財物罪。
四、雖本院確定判決事實欄前段敘及「....於84年5月中旬，田
    新安經張珠田指示，委請因長期承作亡故榮民喪葬事宜而熟
    識之榮安葬儀社實際負責人藍明益先行估出承作隘丁公墓撿
    骨火化並移往蘇澳軍人忠靈祠安厝，每一座墳墓需要費用4
    萬5千元之價格後，張珠田、田新安即於84年5月下旬某日，
    即謀妥系爭墳墓遷葬工程以每座6萬元計價，交由藍明益承
    作，即每座墳墓遷葬費浮報價額1萬5千元，合計49萬5千元
    ，並請藍明益於作帳時湊成整數，而總共浮報經辦公用工程
    之費用50萬元，嗣經田新安轉知藍明益，經藍明益同意配合
    。....」等情，乃在敘明同案被告田新安所犯依據法令從事
    公務之人員，經辦公用工程，浮報價額罪之犯罪事實，而聲
    請人所涉此部分犯行，原確定判決於事實欄內已敘明：【藍
    明益被訴經辦公用工程浮報價額、收取回扣罪部分。雖經原
    審法院審理後，於原判決《即88年訴字第271號刑事判決》
    理由欄內論述此部分無罪理由《見原審判決第4、5頁》，惟
    檢察官係以數罪起訴，主文漏未另為無罪諭知，就已受請求
    事項未予判決，此部分自非本院審理範圍，理由容後說明】
    （見原確定判決第3頁）；並再於確定判決理由欄壹、一、
    項下再說明：【本件被告藍明益經檢察官起訴與被告田新安
    、同案被告張珠田、謝天霖等人共犯81年7月17日修正施行
    之貪污治罪條例第4條第1項第3款經辦公用工程浮報價額、
    收取回扣罪部分（即上揭浮報墳墓遷葬費50萬元部分），固
    經原審法院審理後，於原判決《即88年度訴字第271號刑事
    判決》理由欄內論述此部分無罪理由《見原判決第4、5頁》
    ，惟檢察官起訴意旨認被告藍明益此部分犯行與上揭所犯經
    本院論罪科刑之貪污治罪條例第5條第1項第2款利用職務上
    之機會詐取財物罪部分《檢察官起訴法條係同條例第6條第1
    項第4款之圖利罪，嗣經本院變更起訴法條》係屬數罪《見
    臺灣宜蘭地方法院檢察88年度偵字第231號、第1400號起訴
    書第11頁第7、8行》，原判決主文就此部分漏未另為無罪諭
    知，就已受請求事項未予判決，是此部分自非本院審理範圍
    ，】（見原確定判決第4、5頁），是聲請人被訴經辦公用工
    程浮報價額、收取回扣罪部分，並未在原確定判決審理範圍
    ，乃聲請人上開再審理由所述均在辯述其未涉經辦公用工程
    浮報價額、收取回扣罪之犯嫌，顯對原確定判決論罪科刑之
    範圍，生有誤會，自無從認原確定判決關於聲請人即被告所
    犯利用職務上之機會詐取財物有罪部分，有應受無罪、免訴
    、免刑或輕於原判決所認罪名之判決者之再審理由。
五、有罪之判決確定後，為受判決人之利益聲請再審，必其聲請
    之理由合於刑事訴訟法第420條第1項所定情形之一，始准許
    之，本件聲請人所舉聲請再審之理由，核與上引法條所定並
    不相符，應認為無再審理由，爰依同法第434條第1項，裁定
    如主文。
中    華    民    國    99    年    11    月    30    日
                  刑事第六庭審判長法  官 邱同印
                                  法  官 何信慶
                                  法  官 吳淑惠
以上正本證明與原本無異。
如不服本裁定，應於收受送達後五日內向本院提出抗告狀。
                                  書記官 陳雅加
中    華    民    國    99    年    12    月    2     日

司法院資訊處製作；財團法人民間司法改革基金會備份。
